【裁判字號】    89,上易,1099
【裁判日期】    890927
【裁判案由】    詐欺
【裁判全文】
臺灣高等法院高雄分院刑事判決          八十九年度上易字第一九九號
    上  訴  人
    即自訴  人  丙○○○
    被      告  乙○○
右上訴人因被告詐欺案件，不服臺灣高雄地方法院八十九年度自字第一五三號中華民
國八十九年五月二十三日第一審判決，提起上訴，本院判決如左：
      主      文
上訴駁回。
      理      由
一、本案經本院審理結果，認第一審判決被告乙○○無罪，核無不合，應予維持，並
    引用第一審判決書記載之理由。（如附件）
二、自訴人丙○○○於自訴狀中指稱：「被告就對自訴人謂把全部機器搬過來大寮合
    夥一起來經營．．．最後自訴人提出條件，只要被告願替自訴人清償對第三人吳
    甲輝之三十萬元債務，則同意合夥經營．．．」「詎被告自始即具詐欺之意圖，
    佯稱答應．．．」即指訴雙方係基於合夥關係，由自訴人提供機器予被告，被告
    則替自訴人代為清償自訴人積欠吳甲輝之債務三十多萬元，惟被告所簽發交付於
    吳甲輝之支票七張均拒絕往來云云，惟自訴人丙○○○嗣後於原審及本院審理中
    則改稱：「機器是我所有。」「條件是我把二百多萬元的機器以六十餘萬賣給被
    告。」「被告莊爵嶽出具支票的，這些支票是機器款的部分．．．」表示僅出售
    機器予被告乙○○，上開支票係被告乙○○給付之機器款之一部，其前後指訴之
    事實互不一致，尚不能僅憑其有瑕疵之片面指訴，遽為被告不利之認定。
三、被告之子莊爵嶽係於八十八年六月十一日被列為拒絕往來戶，此固有屏東縣麟洛
    鄉農會八十九年九月五日屏麟農信字第二一一號附於本院卷內可稽，惟此尚不能
    據為被告自始即有不法所有意圖之不利認定。自訴人另聲請本院向華南商業銀行
    籬子內分行函調被告於原審所辯自訴人交付被告之十六張支票影本，以調查該十
    六張支票究係自訴人或被告之筆跡一節，因本案係屬民事糾紛，上開十六張支票
    究係何人所簽發，均與本案無關，亦無從為被告不利認定之依據，自無庸調查。
四、原審因而為被告乙○○無罪之判決，核無不合，自訴人上訴意旨，仍執前詞，指
    摘原判決不當，為無理由，應予駁回。
五、被告莊爵嶽部分已經原審判決確定，附此說甲。
據上論結，應依刑事訴訟法第三百六十八條、第三百七十三條，判決如主文。
中    華    民    國     八十九     年       九       月     二十七   日
                              臺灣高等法院高雄分院刑事第九庭
                                  審判長法官  張甲松
                                        法官  江泰章
                                        法官  任森銓
右正本證甲與原本無異。
不得上訴。
                                      書記官  張文斌
中    華    民    國     八十九     年       九       月    二十九    日
                                                                  Ｊ
臺灣高雄地方法院刑事判決                          八十九年度自字第一五三號
    自  訴  人  黃景男    男三十一歲（民國○○○年○○月○日生）
                          住高雄縣大樹鄉○○村○○○路四四號
                          身分證統一編號：Ｓ一二六九二五八二號
                丙○○○  女五十六歲（民國○○○年○○月○日生）
                          住高雄縣大樹鄉○○村○○○路四四號
                          身分證統一編號：Ｓ二七六四三九二號
    被      告  乙○○    男五十二歲（民國○○○年○月○日生）
                          住高雄縣大寮鄉○○○路五四一之一號
                          居屏東縣麟洛鄉○○村○○路永達巷十八號
                          身分證統一編號：Ｓ一八六六八一七號
                莊爵嶽    男二十六歲（民國○○○年○○月○○○日生）
                          住高雄縣大寮鄉○○○路五四一之一號
                          居屏東市香揚巷二之八號
                          身分證統一編號：Ｔ一二四二二七六五號
右列被告因詐欺案件，經自訴人提起自訴，本院判決如左：
    主  文
乙○○、莊爵嶽均無罪。
    理  由
一、自訴意旨略以：被告乙○○、莊爵嶽係父子關係，從事「香」之販售生意，而自
    訴人丙○○○、黃景男係母子關係，從事製香生意，雙方互有生意往來，嗣於八
    十八年間，因自訴人丙○○○之夫、黃景男之父死亡後，尚有部分債務未償，被
    告乃向自訴人提議將製香機器搬到大寮，雙方合夥經營，自訴人原先並未同意，
    後來則以被告須代自訴人清償積欠吳甲輝之新臺幣（下同）三十萬元之債務，且
    由自訴人黃景男負責經營工廠，則同意合夥經營，詎被告自始即具詐欺意圖，佯
    稱同意上開條件，且以被告莊爵嶽名義簽發面額共三十三萬一千四百五十元之支
    票共七張（如附表所示），交由自訴人轉交予吳甲輝償債，即將自訴人所有的製
    香機器搬走，詎經吳甲輝於八十八年七月十五日提示結果，均遭退票，且係拒絕
    往來戶，而自訴人黃景男前往工廠工作竟遭趕出，自訴人向被告索討機器，亦遭
    拒絕，至此自訴人始知受騙，因認被告涉刑法第三百三十九條第一項之詐欺取財
    罪嫌。
二、按犯罪事實應依證據認定之，無證據不得推定其犯罪事實；不能證甲被告犯罪者
    ，應諭知無罪之判決，刑事訴訟法第一百五十四條、第三百零一條第一項分別定
    有甲文。而刑事訴訟法上所謂認定犯罪事實之證據，係指足以認定被告確有犯罪
    行為之積極證據而言，如未能發現相當證據或證據不足以證甲，自不能以推測或
    擬制之方法，以為裁判基礎，最高法院分別著有二十九年上字第三一○五號及四
    十年台上字第八六號判例；又認定不利於被告之事實，須依積極證據，苟積極證
    據不足為不利被告之認定時，即應為有利於被告之認定，更不必有何有利之證據
    （最高法院三十年上字第八一六號判例參照）。次按刑法第三百三十九條第一項
    詐欺罪之成立，以意圖為自己或第三人不法所有，以詐術使人將本人或第三人之
    物交付為要件。所謂以詐術使人交付，必須被詐欺人因其詐術而陷於錯誤，若其
    所用方法，不能認為詐術，亦不致使人陷於錯誤，即不構成該罪（最高法院四十
    六年臺上字第二六○號判例參照）。
三、訊之被告乙○○固坦承有於右揭時地同意代為清償自訴人積欠吳甲輝之三十多萬
    元債務及聘請自訴人黃景男至工廠工作，且確有簽發被告莊爵嶽名義之支票七張
    共三十餘萬元交予吳甲輝，該等支票嗣後未獲兌付等事實，惟堅決否認有詐欺犯
    行，辯稱：伊與自訴人並無合夥經營事業情事，而是伊之福德製香廠與自訴人丙
    ○○○擔任負責人之千勝企業有限公司間，因自訴人丙○○○欠伊一百三十餘萬
    元貨款而無力償還，雙方乃同意以機器抵償之交易，伊亦因此高估機器，並承擔
    自訴人丙○○○積欠吳甲輝之三十餘萬元債務，而交付以莊爵嶽名義簽發之支票
    七張共三十三萬一千四百五十元，又聘請自訴人黃景男前往工廠工作三、四個月
    ，嗣因週轉不靈才退票，惟退票後，伊即於八十八年九月間邀自訴人丙○○○、
    吳甲輝至工廠協商善後事宜，並達成將其中一台機器扣除折舊後交吳甲輝抵債之
    協議，詎自訴人丙○○○、吳甲輝事後均反悔，不願以機器抵償該債務，本件交
    易與自訴人黃景男毫無關係等語。而訊之被告莊爵嶽則堅決否認有詐欺犯行，辯
    稱：上開支票雖係以伊名義簽發，然該等支票係伊授權由伊父即被告乙○○使用
    ，伊並未參與右揭交易，對該等事實完全不知悉等語。
四、經查：
  （一）自訴人丙○○○將其所有之製香機器搬交被告乙○○使用，係因雙方協議被
        告乙○○須負擔自訴人丙○○○積欠吳甲輝之三十餘萬元債務，且須聘請自
        訴人黃景男至其工廠工作等情，已據被告乙○○、自訴人丙○○○分別供甲
        、陳甲在卷，而被告乙○○於搬走自訴人所有之製香機器後，確有交付以被
        告莊爵嶽名義簽發之如附表所示之支票予自訴人丙○○○，再由自訴人轉交
        予吳甲輝以償還債務一節，亦經被告乙○○供承在卷，核與自訴人丙○○○
        、證人吳甲輝所述情節相符，並有自訴人所提出之如附表所示之支票七張附
        卷可稽。至如附表所示之支票經證人吳甲輝、自訴人丙○○○提示部分後發
        現退票及遭拒絕往來，固亦經自訴人丙○○○、證人吳甲輝分別陳甲、證述
        綦詳，且為被告乙○○所坦認，並有退票理由單三紙在卷可資佐證，惟被告
        乙○○供稱其於該等支票退票後，即聯絡證人吳甲輝、自訴人丙○○○進行
        協調，已據證人吳甲輝於本院審理時證述：「我是自訴人的債權人，他們向
        我買貨，迄今未還，被告與自訴人間的事情，我不清楚，我沒有與乙○○聯
        絡過，都是丙○○○告訴我，要由乙○○清償這筆債務，我有同意，同意後
        ，乙○○他有開他子莊爵嶽的支票給我，但第壹張就跳票了，後來我就沒有
        再軋進去，我直接將票拿給丙○○○要求他處理，有一次，在跳票後乙○○
        有打電話給我要協調債務，是在他店內，我有參加，協議說有一部機器要給
        我，我以市價十五萬左右買入，剩餘的十八萬多由丙○○○給我，那天丙○
        ○○也在，但黃景男不在，丙○○○他同意這方案，但說要問他兒子，後來
        乙○○也沒有將機器交給我，這件事就不了了之了，只知道他們雙方之後有
        再協調，但我不了解情形，迄今尚未解決」等語甚甲（見本院八十九年五月
        九日審判筆錄），且被告乙○○、自訴人丙○○○、證人吳甲輝有進行協調
        一事，亦據證人即被告乙○○所聘僱之店員李林春琴敘述甲甲確（見本院八
        十九年五月九日審判筆錄），足徵被告乙○○雖因如附表所示之支票遭退票
        、拒絕往來，而未能代償自訴人丙○○○積欠證人吳甲輝之債務，惟被告乙
        ○○亦有尋求解決之途，並未置之不理，苟被告乙○○自始即無意履行與自
        訴人丙○○○間之協議，應無於如附表所示之支票退票、拒絕往來後，仍聯
        絡證人吳甲輝進行協調之必要，是被告乙○○辯稱伊係因事後週轉不靈，支
        票才跳票等語，非無可採。再參以自訴人丙○○○陳稱：「確實於八十八年
        七月份，與吳甲輝協調，以機器估款三十多萬元交吳甲輝抵債，當時被告的
        員工李林春琴在場，當時自訴人黃景男不答應」等語（見本院八十九年四月
        十八日審判筆錄），可知該次協議未成立，係因自訴人黃景男不同意，而非
        被告乙○○延不處理，是如附表所示之支票遭退票、拒絕往來，固足證甲被
        告延未給付，然尚無從以此推論其於與自訴人丙○○○協議搬走機器之初，
        即有施用詐術，使自訴人丙○○○陷於錯誤而交付製香機器之事實。
  （二）又被告乙○○供稱確有聘僱自訴人黃景男前往工廠工作三、四個月一節，亦
        為自訴人黃景男所不爭執（見本院八十九年三月三十日審判筆錄），自訴人
        雖主張其當初與被告協議之條件，是由自訴人黃景男負責經營製香部門，而
        非僅聘僱前往工作云云，然被告乙○○與自訴人丙○○○間之上開協議究係
        基於債權債務關係或合夥經營工廠關係而產生，本即有所爭執，況自訴人亦
        不爭執有積欠被告乙○○貨款（見本院八十九年三月三十日審判筆錄），且
        其亦自承：「他後來也跟我說我欠他一百多萬，我也嚇一跳」、「經我事後
        核算，並不符合」等語（見本院八十九年三月三十日審判筆錄），顯見被告
        確有向其提及其積欠一百餘萬元情事，縱被告核算有誤，然其既有此認定，
        則認上開協議是基於雙方間之債權債務關係所產生，自無不符常理之情，又
        縱雙方上開協議條件確係由自訴人黃景男負責經營製香部門，則亦僅是被告
        未依約履行之民事契約不履行糾葛，要難憑此遽認被告於協議之初，即有不
        法所有之意圖。
  （三）而被告莊爵嶽雖係如附表所示支票之發票人，惟該等支票係伊授權由伊父即
        被告乙○○使用之情，已據其供甲在卷，核與被告乙○○所述相符，而衡之
        一般商業習慣，亦非無將支票交由他人使用之情，況被告乙○○、莊爵嶽辯
        稱被告莊爵嶽並未參與上開被告乙○○與自訴人丙○○○間之協議等語，亦
        經自訴人丙○○○陳稱：「此事應與被告莊爵嶽無關，他只是發票人」等語
        甚甲（見本院八十九年三月三十日審判筆錄），足認被告莊爵嶽確未曾參與
        上開協議，自無從推認其有施用任何詐術之情。
  （四）至被告雖辯稱上開協議係被告乙○○與自訴人丙○○○間所為，要與自訴人
        黃景男無涉，而認自訴人黃景男非被害人，不得提起自訴云云，惟查，縱被
        告乙○○與自訴人丙○○○就自訴人黃景男係前往任職或負責經營製香部門
        有所爭執，惟雙方就被告乙○○須聘請自訴人黃景男在其製香工廠工作一節
        ，則據其二人分別供甲、陳甲在卷，自訴人既認其同意並任被告搬走其所有
        之製香機器，係出於被告詐欺所致，則如該詐欺罪行成立，自訴人黃景男難
        謂非該詐欺犯行之被害人，是被告此部分所辯，尚無可採，亦附此敘甲。
  （五）被告乙○○與自訴人丙○○○達成上開協議後，不僅未能代自訴人清償證人
        吳甲輝之債務，且又僅聘請自訴人黃景男前往工作三、四個月，惟債務人未
        依債務本旨履行給付者，依一般社會經驗而言，原因非一，其因不可歸責之
        事由無法給付，或因合法主張抗辯事由而拒絕給付，甚至債之關係成立後，
        始行惡意遲延給付，皆有可能，非必出於自始無意給付之詐欺犯罪一端，尚
        難以單純債務不履行之狀態，即推定其自始即有不法所有之意圖，且係施用
        詐術，逕認應以詐欺罪責相繩。此外，復查無其他積極證據，足資證甲被告
        乙○○、莊爵嶽確有本件詐欺犯行，自屬不能證甲犯罪，應為無罪之諭知。
據上論斷，應依刑事訴訟法第三百四十三條、第三百零一條第一項，判決如主文。
中      華      民      國    八十九    年     五      月    二十三     日
                                  臺灣高雄地方法院刑事庭
                                      法  官  李麗珠
右正本證甲與原本無異。
如不服本判決，應於判決送達後十日內，向本院提出上訴狀。
                                      書記官  簡鴻雅
中      華      民      國    八十九    年     五 月    二十四     日
附表：
┌──┬───┬─────────┬─────────┬────────┐
│編號│發票人│  支  票  號  碼  │到期日（民國）    │面額（新臺幣）  │
├──┼───┼─────────┼─────────┼────────┤
│一  │莊爵嶽│  FA0000000│八十八年七月十五日│參萬壹仟肆佰伍拾│
│    │      │                  │                  │元              │
├──┼───┼─────────┼─────────┼────────┤
│二  │莊爵嶽│  FA0000000│八十八年八月十五日│伍萬元          │
├──┼───┼─────────┼─────────┼────────┤
│三  │莊爵嶽│  FA0000000│八十八年九月十五日│伍萬元          │
├──┼───┼─────────┼─────────┼────────┤
│四  │莊爵嶽│  FA0000000│八十八年十月十五日│伍萬元          │
├──┼───┼─────────┼─────────┼────────┤
│五  │莊爵嶽│  FA0000000│八十八年十一月十五│伍萬元          │
│  │      │                  │日                │                │
├──┼───┼─────────┼─────────┼────────┤
│六  │莊爵嶽│  FA0000000│八十八年十二月十五│伍萬元          │
│    │      │                  │日                │                │
├──┼───┼─────────┼─────────┼────────┤
│七  │莊爵嶽│  FA0000000│八十九年一月十五日│伍萬元          │
└──┴───┴─────────┴─────────┴────────┘


司法院資訊處製作；財團法人民間司法改革基金會備份。
